臺灣高等法院高雄分院民事判決　九十二年度上字第一０七號
　　　上　訴　人　　金信用
　　　　　　　　　　丙○○
　　　　　　　　　　己○○
　　　　　　　　　　戊○○
　　　　　　　　　　庚○○
　　　　　　　　　　丁○○
　　　　　　　　　　辛○○
　　　訴訟代理人　　陳彥勝律師
　　　複　代理人　　程高雄律師
　　　上　訴　人　　乙○○　　.
　　　訴訟代理人　　陳彥勝律師
　　　複　代理人　　孔福平律師
　　　被　上訴人　　台鳳股份有限公司
　　　　　　　　　　　　　　　　　設台北市○○○路○段十五號七樓
　　　法定代理人　　甲○○　　.
　　　訴訟代理人　　吳澄潔律師
當事人間因租佃爭議事件，上訴人對於中華民國九十二年三月二十六日臺灣屏東地方
法院八十五年度訴字第九一六號第一審判決提起上訴，本院於民國九十二年十二月二
十三日辯論終結，判決如下：
　　　主　　　文
原判決關於命上訴人乙○○、己○○、戊○○、庚○○、丁○○應連帶將坐落屏東縣
內埔鄉○○段四十八地號如附圖所示編號五部分，面積七０六點五三平方公尺之地上
物除去，並將該土地交還被上訴人部分及該部分假執行之宣告暨訴訟費用（除確定部
分外）之裁判均廢棄。
右廢棄部分，被上訴人在第一審之訴及假執行之聲請均駁回。
其餘上訴駁回。
第一（除確定部分外）、二審訴訟費用由上訴人金信用負擔十六分之二，丙○○負擔
十六分之四，辛○○負擔十六分之九，餘由被上訴人負擔。
原判決主文第三項於上訴人辛○○以新台幣佰捌拾貳萬肆仟伍佰元為被上訴人預供
擔保後，得免為假執行。
　　　事實及理由
一、被上訴人台鳳股份有限公司之法定代理人已由黃葉冬梅變更為甲○○，有公司變
    更事項登記卡一紙附卷可稽（見本院卷第三八頁），茲其聲明承受訴訟，核無不
    合，應予准許。又原審被告謝文財已於八十七年七月二十四日死亡，依戶籍謄本
    所載，其妻乙○○應與上訴人己○○、戊○○、庚○○、丁○○等人共同為謝文
    財之繼承人（見原審卷(二)第二五三頁）。而已故之謝文財就系爭土地之承租權既
    由乙○○及上訴人己○○、戊○○、庚○○、丁○○等人共同繼承，依民法第一
    千一百五十一條規定，應屬上訴人己○○、戊○○、庚○○、丁○○及乙○○等
    人公同共有。本件訴訟標的對於上訴人己○○、戊○○、庚○○、丁○○及乙○
    ○等全體即需合一確定。上訴人己○○、戊○○、庚○○、丁○○等人對於第一
    審不利於己部分之判決提起第二審上訴，依民事訴訟法第五十六條第一項第一款
    規定，其上訴之效力應及於第一審共同被告乙○○，即應併列乙○○為上訴人，
    進行第二審程序。均合先明。
二、被上訴人主張：坐落屏東縣內埔鄉○○段四十八地號土地（以下簡稱系爭土地）
    為被上訴人所有，於民國五十二年間與上訴人訂立耕地租約，嗣因上訴人積欠租
    金達兩年以上，遂於八十二年十二月十六日分別以存證信函催告上訴人應於函到
    五日內清償，均未獲置理，乃於八十二年十二月三十一日以存證信函終止租約，
    並申請調解，調處均不成立，因此爰依耕地三七五減租條例第十七條、民法第七
    百六十七條、第九百六十二條之規定，請求上訴人將所承租之土地返還被上訴人
    等語，並聲明(一)如原判決主文第三、四、五、九項所示。(二)願供擔保，請准宣告
　　假執行。上訴人則以：上訴人均未收到催繳租金之通知，且上訴人積欠租金，係
　　因被上訴人公司之產權及股東會發生爭議而未繳納租金等語；上訴人金信用、丙
　　○○、辛○○並另以：被上訴人於八十二年十二月三十一日以郵局存證信函終止
　　與上訴人金信用、丙○○、辛○○之租約後，又分別於八十三年四月十五日及同
　　年四月二十日續收八十二年下期以後之租金，足見被上訴人於終止租約後，又另
　　與上訴人金信用、丙○○、辛○○合意成立一新的不定期租賃契約，是被上訴人
　　以終止租約為由，訴請返還土地，應無理由等語。上訴人己○○、戊○○、庚○
　　○、丁○○、乙○○（以下簡稱上訴人己○○等五人），並另以：伊等人之被繼
　　承人謝文財於八十二年五月三日即已繳納七十三年下期至八十一年上期之租金新
　　台幣（下同）二千七百八十七元。同日並繳納八十一年下期租金二百零一元。又
　　於八十三年一月六日繳納八十二年下期租約二百零一元，是被上訴人以上訴人己
　　○○等五人之被繼承人謝文財欠繳七十三年下期至八十二年上期之租金為終止租
　　約之理由，實為無據等語資為抗辯。
三、本件原審就被上訴人對於上訴人請求部分，為被上訴人勝訴之判決，並依被上訴
    人及上訴人丙○○、金信用之陳明，分別酌定相當之擔保金額併予宣告假執行及
    免為假執行。上訴人聲明不服，上訴聲明求為判決：(一)原判決廢棄。(二)右廢棄部
    分，被上訴人在第一審之訴及假執行之聲請均駁回。(三)如受不利之判決，願供擔
    保，請准免予假執行。被上訴人則答辯聲明：(一)上訴駁回。(二)第二審訴訟費用由
    上訴人負擔。
四、被上訴人主張系爭土地為被上訴人所有，於民國五十二年間與上訴人訂立耕地租
    約，嗣上訴人因積欠租金達兩年以上，遂於八十二年十二月十六日分別以存證信
    函催告上訴人應於函到五日內清償，均未獲置理，乃於八十二年十二月三十一日
    以存證信函終止租約並申請調解，調處均不成立等事實，業經被上訴人提出土地
　　登記簿謄本、租賃契約書、繳納租金收據、調解申請書、調解筆錄、調處筆錄附
　　卷可稽，並有屏東縣政府八十五年十月十二日屏府地權字第一六四七三０號函在
　　卷足憑。上訴人等則以前揭情詞置辯。經查：
　(一)按「耕地租約在租佃期限未屆滿前，非有左列情形不得終止：：：：；三、地租
    積欠達兩年之總額時。」又「承租人租金支付有遲延者，出租人得定相當之期限
    ，催告承租人支付租金，如承租人於其期限內不為支付，出租人得終止租約」，
    耕地三七五減租條例第十七條第一項第三款及民法第四百四十條第一項分別定有
    明文。而民法第四百四十條第一項之規定，於出租人依耕地三七五減租條例第十
    七條第一項第三款終止契約時亦適用之，（參閱最高法院四十五年台上字第二０
    五號判例）。又被上訴人已於八十二年十二月十六日分別以存證信函催告上訴人
　　金信用、丙○○、辛○○等人，應於函到五日內清償租金，均未獲置理，再於八
　　十二年十二月三十一日以存證信函終止租約等事實，亦有被上訴人所提出之催告
　　存證信函，終止租約存證信函及送達回證等件在卷可資佐證，自堪認此部分為真
　　實。上訴人金信用、丙○○、辛○○等人抗辯其均未收到催繳租金之通知云云，
　　應不足採。是被上訴人主張其與上訴人金信用、丙○○、辛○○間就系爭土地所
　　訂之租約業已終止等情，應可採信。
　(二)又上訴人金信用係於系爭租金契約業已終止後之「八十三年四月二十日」始繳交
    其先前積欠之租金一萬零三百五十元；上訴人丙○○係於系爭租約業已終止後之
    「八十三年四月二十日」始繳交其先前積欠之租金一萬七千九百七十八元，另上
    訴人辛○○亦係於系爭租約業已終止後之「八十三年四月十五日」始繳交其先前
    積欠之租金二萬零四十四元，固據其三人提出繳納租金收據影本為據，並為被上
　　訴人所不否認，惟依其所提出之繳納租金收據影本以觀，該收據上僅記載「租金
　　」字樣，而未明確記載「八十二年下期租金」字樣，此與被上訴人於終止系爭租
　　約前所開立之收據，必會記載租金之期別之情形，已有不同，且該收據所記載之
　　金額，亦較上訴人於終止租約前所積欠之金額為多，核被上訴人於終止系爭租約
　　後之收取前揭款項之行為，應係收取上訴人丙○○、金信用及辛○○於終止系爭
　　租約前所積欠之租金及終止系爭租約後，其三人繼續使用系爭土地之類似租金之
　　不當得利。參以被上訴人與上訴人金信用、丙○○、辛○○合法終止系爭耕地三
　　七五租賃契約後，迄未再依耕地三七五減租條例第六條之規定，有關耕地租約應
　　一律以書面為之」，且應會同雙方「申請登記」等事實，是上訴人丙○○、金信
　　用、辛○○所抗辯被上訴人於終止租約後，又續收八十二年下期以後之租金，應
　　已另成立一不定期租賃契約云云，亦不足採信。
　(三)次查上訴人乙○○、己○○、戊○○、庚○○、丁○○抗辯彼等人之被繼承人謝
    文財已於八十二年五月三日繳納七十三年下期至八十一年上期之租金二千七百八
　　十七元，同日又繳納八十一年下期之租金二百零一元，復於八十三年一月六日繳
    納八十二年下期之租金二百零一元等事實，已據其提出統一發票三張在卷可稽（
    見本院卷第七十二頁、第七十三頁），並為被上訴人所不否認（見本院卷第八十
    八頁），自堪信為真實。從而被上訴人以上訴人己○○等五人之被繼承人謝文財
　　積欠地租達二年之總額，依土地法第一百十四條第七款之規定終止租約，即屬無
    據。是被上訴人請求上訴人己○○等五人就系爭土地如附圖所示編號五部分土地
　　上之地上物除去，並交還該土地，不應准許。
　　綜上所述，原審因認被上訴人主張上訴人金信用、丙○○、辛○○因積欠租金達
　　兩年總額，於經催告未獲置理後予以終止租約，依租賃物返還請求權及所有物返
　　還請求權，請求上訴人金信用、丙○○、辛○○就其所承租系爭土地依序如附圖
    編號第九、十三號；第四號及第三、十二、十八號部分之土地上之地上物除去，
    並將該土地交還被上訴人部分，為有理由，而判決准許之，並依被上訴人及上訴
    人金信用、丙○○之陳明，分別酌定相當之擔保金額，併予宣告假執行及免為假
　　執行，經核尚無不合。上訴人金信用、丙○○、辛○○上訴論旨，指摘原判決此
　　部分不當，求予廢棄改判，即非有理由，應予駁回，又被上訴人訴請上訴人己○
　　○等五人就系爭土地如附圖所示編號五部分土地上之地上物除去，並交還該土地
    ，為無理由，不應准許，已如前述，乃原審疏未詳查，就此部分遽為被上訴人勝
　　訴之判決，並依被上訴人之陳明，酌定相當之擔保金額，併予宣告假執行，自有
　　違誤，上訴人己○○等五人上訴論旨，就此部分，指摘原判決不當，求予廢棄改
　　判，為有理由，應由本院將原判決關於命上訴人己○○等五人應連帶將系爭土地
　　，如附圖所示編號五部分，面積七０六點五三平方公尺之地上物除去，並將該土
　　地交還被上訴人部分，及該部分假執行之宣告暨訴訟費用（除確定部分外）之裁
    判均廢棄，並駁回被上訴人在第一審此部分之訴及假執行之聲請。又上訴人辛○
    ○陳明願供擔保，請准宣告免為假執行，經核尚無不合，爰酌定相當擔保金額，
    併予宣告，附此明。
據上論結，本件上訴為一部有理由，一部無理由，依民事訴訟法第四百四十九條第一
項、第四百五十條、第四百六十三條、第三百九十二條第二項、第七十九條，判決如
主文。
中　　　華　　　民　　　國　　九十三　　年　　　一　　　月　　　六　　　日
　　　　　　　　　　　　　　　　　　　　　　　　民事第一庭
~B1審判長法官　黃金石
~B2法　　　官　魏式璧
~B3法　　　官　吳登輝
正本係照原本作成。
如對本判決上訴，須於判決送達後二十日內向本院提出上訴狀，其未表明上訴理由者
，應於上訴後二十日內向本院提出上訴理由書（均須按他造當事人之人數附繕本）。
上訴時應提出委任律師或具有律師資格之人之委任狀，並依附註條文規定辦理。
中　　　華　　　民　　　國　　九十三　　年　　　一　　　月　　　七　　　日
~B法院書記官　梁美姿
附註：
民事訴訟法第四百六十六條之一：
對於第二審判決上訴，上訴人應委任律師為訴訟代理人，但上訴人或其法定代理人具
有律師資格者，不在此限。
上訴人之配偶、三親等內之血親、二親等內之姻親，或上訴人為法人、中央或地方機
關時，其所屬專任人員具有律師資格並經法院認為適當者，亦得為第三審訴訟代理人。
第一項但書及第二項情形，應於提起上訴或委任時釋明之。
                                                                      ＦＫ
